最高法院刑事判決　　　　　　一○○年度台上字第一五三一號
上　訴　人　阮宏敏
　　　　　　盧志勝
　　　　　　陳柏仲
　　　　　　莊博翔
　　　　　　陳再富
上 列四 人
共　　　同
選任辯護人　葉志飛律師　　　　　　　
上列上訴人等因違反廢棄物清理法案件，不服台灣高等法院台中
分院中華民國九十八年十月二十七日第二審判決（九十八年度上
訴字第一六八三號，起訴案號：台灣苗栗地方法院檢察署九十七
年度偵字第四八一一、五○二八號），提起上訴，本院判決如下
：
    主  文  
原判決撤銷，發回台灣高等法院台中分院。
    理  由
本件原判決維持第一審關於論處上訴人阮宏敏、盧志勝、陳柏仲
、莊博翔、陳再富（以上五人，下稱上訴人等）共同犯廢棄物清
理法第四十六條第四款之非法清理廢棄物罪（阮宏敏為累犯）罪
刑部分之判決，駁回檢察官及上訴人等在第二審之上訴，固非無
見。
惟查：廢棄物清理法第四十六條第四款係對於「未依第四十一條
第一項規定領有廢棄物清除、處理許可文件，從事廢棄物貯存、
清除、處理，或未依廢棄物清除、處理許可文件內容貯存、清除
、處理廢棄物」者，科以刑罰，而同法第四十一條第一項前段則
規定：「從事廢棄物清除、處理業務者，應向直轄市、縣（市）
主管機關或中央主管機關委託之機關申請核發公民營廢棄物清除
處理機構許可文件後，始得受託清除、處理廢棄物業務」，是同
法第四十六條第四款所規定之刑事處罰主體，為未申請並領有直
轄市、縣（市）主管機關或中央主管機關委託之機關所核發之廢
棄物清除、處理許可文件，而受託從事廢棄物貯存、清除、處理
等「業務」者（包括自然人及公民營機構）。是倘依上開規定處
罰行為人，自應就該行為人係受託從事廢棄物清除、處理等「業
務」者之處罰要件，於事實欄予以明白認定、記載，並在理由內
說明其所憑之證據及認定之理由，始稱適法。原判決於事實欄認
定阮宏敏透過無線電，接獲綽號「阿達」之成年男子告知以一車
新台幣（下同）七千元代價清理廢棄物之訊息，將上情告知盧志
勝、陳柏仲、莊博翔、陳再富等人，均應允一同出車清理廢棄物
後，再以0000000000號行動電話與傅錦亭（業經判刑確定）使用
之0000000000號行動電話聯繫，表示將載運廢棄物南下傾倒，欲
以一車三千元代價，請求幫忙到現場巡視把風，亦獲傅錦亭應允
，並立即聯絡林忠俊（業經判刑確定）、吳昌明（另案審理）二
人一同參與把風工作，上訴人等及傅錦亭、林忠俊、吳昌明等八
人，均明知彼此間無人取得廢棄物清除處理許可文件，竟基於違
法清除廢棄物之共同犯意聯絡，於民國九十七年八月二十五日及
同月二十九日凌晨，由上訴人等以每車七千元之代價，分別駕駛
X2-685號、2J-626號、237-GX號、105-HX號、367-GA號砂石車，
先前往北部某不詳地點，載運屬紡織污泥等可回收再利用之一般
事業廢棄物，沿國道三號高速公路南下，經由後龍交流道下國道
，再循省道台六線、台一線，於同月二十五日凌晨二時許、同月
二十九日凌晨一時三十三分許，分別抵達苗栗縣後龍鎮南港里南
清宮附近原「勤輝工業有限公司」廠房前廣場、同鎮「後龍公墓
」停車場，並將所載運之紡織污泥各約二百公噸、一百公噸任意
傾倒於上開二址，而從事廢棄物之清除。上訴人等二次前往苗栗
縣傾倒廢棄物時，均由先行接獲阮宏敏通知之傅錦亭，及由傅錦
亭再聯繫之吳昌明、林忠俊等人一同把風，且待上訴人等傾倒完
畢，再由阮宏敏在後龍交流道附近，將每車三千元、每次合計一
萬五千元之把風代價交予傅錦亭後，上訴人等始循國道三號高速
公路北返，傅錦亭每次則將所得中之二千元，分交吳昌明、林忠
俊各一千元等情，並依廢棄物清理法第四十六條第四款（原判決
贅載「第一項」）規定論處上訴人等罪刑。然事實欄對上訴人等
究否係以從事廢棄物之處理為業務者，並未明白認定、記載，本
院無從為適用法律當否之判斷，已有可議。又原判決理由雖以本
件上訴人等係以每車七千元之代價，將不詳地點之紡織污泥載往
前開地點傾倒，該傾倒行為即為清除行為，且係收費而為上開清
除行為，說明上訴人等所為已符合廢棄物清理法第四十一條第一
項所定「從事廢棄物清除業務」之要件，有同法第四十六條第四
款處罰規定之適用（見原判決第六頁第二十六行至第二十九行、
第九頁第二十三行、第二十四行）。然所謂「業務」，係指以反
覆同種類之行為為目的之社會活動而言。而依卷內資料，上訴人
等均已否認從事廢棄物清除業務，阮宏敏於檢察官偵查中陳稱：
「（你本身是否從事廢棄物清理的行業？）不是」、「（跟你一
起去倒的其他四個人《指盧志勝、陳柏仲、莊博翔、陳再富》是
否也是從事廢棄物清理的行業？）都不是。都是開砂石車的」（
見偵字第四八一一號卷第四宗第九十一頁），盧志勝、陳柏仲、
莊博翔、陳再富亦皆供陳其等係砂石車、拖車或卡車司機（見同
上偵查卷第二十三頁、第二十四頁、第二十六頁、第二十八頁、
第三十一頁）。倘若無訛，能否僅憑上訴人等係收費而為上開廢
棄物之清除行為，即謂其等均係以從事廢棄物清除為業務？即仍
值深入研求。實情為何？關乎本件上訴人等之犯行是否均能成立
，於其等利益有重大關係，自有查明之必要，乃原審就此未進一
步予以究明，並於判決理由內為必要之敘述，遽行判決，自嫌速
斷而難昭折服。上訴人等之上訴意旨指摘原判決違法，非無理由
，因原判決上述之違背法令，影響於事實之確定，本院無可據以
自為裁判，應將原判決撤銷，發回原審法院更為審判。
據上論結，應依刑事訴訟法第三百九十七條、第四百零一條，判
決如主文。
中    華    民    國  一○○  年    三    月  三十一  日
                      最高法院刑事第四庭
                          審判長法官  謝  俊  雄  
                                法官  陳  世  雄  
                                法官  魏  新  和  
                                法官  徐  文  亮  
                                法官  吳  信  銘  
本件正本證明與原本無異
                                      書  記  官  
中    華    民    國  一○○  年    四    月    七    日
                                                      Ｅ